【裁判字號】    89,上,742
【裁判日期】    900129
【裁判案由】    侵權行為損害賠償等
【裁判全文】
台灣高等法院民事判決  八十九年度上字第七四二號
      上  訴  人即
      附帶被上訴人    甲○○
      被上訴人即
      附帶上訴人      乙○○      住台北縣樹林市○○街一一六巷五一之一號
      訴訟代理人      陳文松律師
      複  代理人      王元勳律師
右當事人間請求侵權行為損害賠償等事件，上訴人對於中華民國八十九年五月四日臺
灣板橋地方法院八十九年度重訴字第一一○號第一審判決提起上訴，被上訴人為附帶
上訴，本院判決如左：
    主    文
原判決關於命(一)上訴人給付超過新台幣陸拾萬仟肆佰柒拾肆元及其利息，並該部分
假執行之宣告(二)駁回被上訴人後開第三項之訴，暨訴訟費用之裁判（確定部分除外）
均廢棄。
右開廢棄(一)部分，被上訴人在第一審之訴及其假執行之聲請均駁回。
上訴人應再給付被上訴人新台幣肆萬柒仟玖佰肆拾柒元，及自民國八十八年八月一日
起至清償日止，按週年利率百分之五計算之利息。
上訴人其餘上訴及被上訴人其餘附帶上訴均駁回。
第一、二審訴訟費用，由上訴人負擔二十分之三，餘由被上訴人負擔。
    事    實
甲、上訴人即附帶被上訴人甲○○（下稱上訴人）方面：
壹、聲明：
一、上訴聲明：
  (一)原判決不利於上訴人部分廢棄。
  (二)右廢棄部分，被上訴人在第一審之訴及假執行之聲請均駁回。
二、答辯聲明：附帶上訴駁回。
貳、陳述：除與原判決記載相同者外，補稱略以：
一、被上訴人與訴外人劉連間之租賃契約係通謀虛偽意思表示，依法無效。
二、上訴人以每月租金新台幣（以下同）三萬元出租台北縣樹林市○○街一一六巷五
    三號二、三樓房屋（下稱五三號房屋）予訴外人劉林學芳，租金亦由兩造所生之
    子尤晨光收取，至同號一樓房屋係被上訴人出租予林先生，與同上巷五一之一號
    之鐵皮屋，上訴人均無竊佔事實，不應由其負全部賠償之責。又鐵皮屋之一部分
    於八十六年倒塌，並自同年五月起沒水電，無法出租。
參、證據：除援用原審提出者外，補提房屋租賃契約書、照片為證。
乙、被上訴人即附帶上訴人乙○○（下稱被上訴人）方面：
壹、聲明：
一、答辯聲明：駁回上訴。
二、附帶上訴聲明：
  (一)原判決駁回被上訴人後開第二項之訴及假執行之聲請，並訴訟費用之裁判廢棄。
  (二)上訴人應再給付被上訴人二百七十萬元及自民國八十八年八月一日起至清償日止
    ，按年息百分之五計算之利息。
  (三)願供擔保，請宣告假執行。
貳、陳述：除與原判決記載相同者外，補稱略以：
    上訴人自八十五年十一月起即竊佔被上訴人所有鐵皮屋及五三號二、三樓房屋暨
    坐落之土地，並自八十六年七月十五日起至八十七年七月十五日止，出租予劉林
    學芳，八十七年七月十五日起至同年八月三十一日劉林學芳繼續使用，上訴人默
    許未為反對之表示，同年九月一日至八十八年八月三十一日上訴人唆使尤晨光出
    租，亦應負侵權行為之責任。故就八十六年六月十日起至同年七月十四日止、八
    十七年七月十五日起至八十八年八月三十一日止，共十五個月，租金二百七十萬
    元，提起附帶上訴。
參、證據：除援用原審提出者外，補提房屋租賃契約書、照片、判決正本、和解筆錄
    、土地登記簿謄本及稅單為證。
丙、本院依職權調閱本院八十八年度上易字第一六一二號劉林學芳竊佔案件全卷（下
    稱劉林學芳竊佔案件），八十七年度上易第六三六二號甲○○竊佔案件全卷（下
    稱甲○○竊佔案件）。
    理    由
一、被上訴人主張：坐落台北縣樹林市○○○段四七一之三、之四、之五、之六、之
    七等地號土地及其上門牌號碼為五一之一號（原為三七之一號）鐵皮屋、五三號
    （原為五一之一號）二、三樓房屋（下稱系爭房地）係伊所有，於八十五年十一
    月為上訴人所竊佔，上訴人並於八十六年六月四日毆打劉連，阻止伊將系爭房地
    出租予劉連，劉連因而與伊終止租約，致伊受有每月十八萬元租金之損害。上訴
    人復自同年七月十五日起將系爭房地出租予劉林學芳，損害伊對上開房地之所有
    權益，嗣伊訴請劉林學芳遷讓房屋，劉林學芳始於八十八年九月十日遷出等語，
    爰依不當得利及侵權行為之法律關係，求為命上訴人給付伊自八十六年六月十六
    日起至八十八年九月十五日止，總計二十七個月，每月十八萬元，共四百八十六
    萬元所失利益及自起訴狀繕本送達翌日起至清償日止，按年息百分之五計算利息
    之判決。原審判決上訴人應清償自八十六年七月十五日起一年計算，共二百十六
    萬元之損失及其利息，而駁回其餘，上訴人就所受不利判決上訴；被上訴人就原
    審駁回八十六年六月十六日起至同年七月十四日止、八十七年七月十五日起至八
    十八年九月十五日止，共十五個月租金二百七十萬元及利息部分，提起附帶上訴
    （附帶上訴原請求自八十六年五月三十一日起至同年七月十四日、八十七年七月
    十五日起至八十八年八月三十一日止，共十五個月，嗣改為請求如上，又被上訴
    人在原審併請求人格所受非財產損害一百二十萬元及利息部分，經原審判決敗訴
    ，被上訴人未聲明不服 ）。
二、上訴人則以：被上訴人與訴外人劉連間之租賃契約係通謀虛偽意思表示無效，又
    伊僅就五三號二樓房屋以每月租金三萬元出租予劉林學芳，租金亦由兩造所生之
    子尤晨光收取，至同號三樓房屋及鐵皮屋，伊均未出租，不應由伊負全部賠償之
    責。況鐵皮屋有部分於八十六年倒塌，並自同年五月起無水電設備，無法出租等
    語，資為抗辯。
三、經查，系爭房地係被上訴人所有，於八十五年十一月間為上訴人所竊佔，八十六
    年六月四日被上訴人協同劉連至系爭房地商談承租事宜時，上訴人將劉連毆打成
    傷，而於八十六年七月十五日，未經被上訴人同意，以義風電機有限公司之名義
    將系爭房地，以每月租金三萬元，出租予劉林學芳，租賃期限自八十六年七月十
    五日起至八十七年七月十五日止，上訴人嗣因竊佔、傷害罪被判處有期徒刑四月
    、拘役四十日確定等事實，有臺灣板橋地方法院八十七年度易字第一五七○號、
    本院八十七年度上易字第六三六二號刑事判決、房屋租賃契約書在卷可按（見本
    院卷六六─八○頁），並據本院調閱甲○○竊佔案件屬實，堪信為真實。上訴人
    雖辯稱：五三號三樓及鐵皮屋均不在伊出租範圍云云。然查，依房屋租賃契約第
    一條記載租賃範圍為「甲方房屋所在地及使用範圍樹林鎮○○街一一六巷五一之
    一號（即五三號）二、三樓」，且上訴人於劉林學芳被訴竊佔案件審理中亦自承
    「雖然契約上沒有寫清楚，但鐵皮屋被告（即劉林學芳）也可以用」「（當時出
    租給被告使用的房屋包括如草圖所載鐵皮屋？）是的」「．．租約上所謂之五一
    之一號包括鐵皮屋」等語，有訊問筆錄及劉林學芳使用鐵皮屋及置放銀紙之照片
    在卷可證（見本院卷八一─九一、一二五─一二七頁），並經本院調閱劉林學芳
    竊佔案全卷屬實。另劉林學芳與被上訴人達成和解之內容為遷讓五三號二、三樓
    及鐵皮屋，有八十八年度附民字第二四八號和解筆錄可憑（見本院卷九二、九三
    頁），足證上訴人竊佔及出租之範圍包括五三號二、三樓、鐵皮屋及其坐落之土
    地，上訴人以五三號二樓及鐵皮屋不在出租之範圍置辯，委不足採。
四、次查，被上訴人於八十六年五月三十一日與劉連簽訂租賃契約，每月租金十八萬
    元，租賃期限自同日起至八十八年五月三十一日止，有租賃契約在卷可按（見本
    院卷三五─三七頁），且上訴人於被訴傷害案件審理時陳稱：伊與被上訴人因財
    產糾紛未解決，被上訴人欲將廠房出租給劉連，伊當場與對方發生口角云云（見
    本院卷六八頁八十七年度易字第一五七○號判決正本），則被上訴人就系爭房地
    與劉連簽訂租賃契約，堪信為真實。上訴人辯稱其二人間之租賃契約係通謀虛偽
    意思表示，惟無法舉證證明之，自不足採信。何況就令確實出諸通謀，上訴人無
    權占用土地如前述，可能獲得相當於租金之利益為社會通常之觀念（最高法院六
    十一年台上字第一六九五號判例意旨參照），其無法律上之原因而受此利益，致
    被上訴人受有此損害，依民法第一百七十九條規定，即應返還其利益。惟按城市
    地方房屋之租金，以不超過土地及其建築物申報總價年息百分之十為限，土地法
    第九十七條定有明文。系爭台北縣樹林市○○○段四七一之三、之四、之五、之
    六、之七地號土地面積分別為三○○、三○○、三○○、三○○、一五一平方公
    尺，申報地價均為每平方公尺四千二百四十元，有土地登記簿謄本可參（見本院
    一六一─一七○頁），鐵皮屋及五三號二、三樓住家房屋部分，價值分別為十三
    萬七千四百元、十六萬九千一百元，有房屋稅繳款書可證（見本院卷一七二、一
    七三頁），以其年息百分之十計算，每年最高租金應為六十萬三千四百七十四元
    【4240元×（300＋300＋300＋300＋151）＝0000000元0000000元＋137400
    元＋169100元＝0000000元0000000元×0.1＝603474元】，被上訴人與劉連簽
    訂之租約，每月租金為十八萬元，超逾上開最高租金限制部分，於法有違，自應
    由本院斟酌基地之位置、工商業繁榮之程度、承租人利用基地之經濟價值及所受
    利益等為標準，核定其租金金額之多寡。查系爭房地坐落台北縣樹林市，附近房
    屋林立及系爭房地部分為住家，部分為工廠使用等工商繁榮情狀，有照片可按（
    見本院卷四九、八一、一二五─一二七頁），參酌被上訴人與劉連簽訂之租約，
    每月租金為十八萬元，七十九年間上訴人亦以每月租金十一萬元出租系爭鐵皮屋
    予訴外人（見本院卷一一一、一三七─一三九頁租賃契約）等情形，本院認被上
    訴人所受相當租金之損害以土地及其建築物申報總價年息百分之十即六十萬三千
    四百七十四元計算為適當。從而，被上訴人請求上訴人給付自無權占有後之八十
    六年六月十六日起至同年七月十四日止相當於租金之不當得利四萬七千九百四十
    七元（603474元÷365×29＝47947元），及八十六年七月十五日起至八十七年七
    月十四日止（上訴人出租系爭房地予劉林學芳之一年期間）相當於租金之不當得
    利六十萬三千四百七十四元，即屬有據，應予准許。
五、又查，系爭房地自八十五年十一月間起為上訴人所竊佔，惟至八十七年七月十五
    日上訴人與劉林學芳之租約租期屆滿後，上訴人因其涉嫌之竊佔罪，業經檢察官
    起訴，並由法院審理中，故向劉林學芳表示不再續租，兩造之子尤晨光於徵得被
    上訴人之同意後，由其與劉林學芳簽訂租賃契約，租期自八十七年九月一日起至
    八十八年八月三十一日止，租金並由尤晨光收受之事實，業據劉林學芳於其被訴
    竊佔案件審理中陳述「．．．當初第一份租約到期時，甲○○表示不願再租，結
    果尤晨光表示他願意租，所以我才與尤晨光另訂租約。」「原來租約到期時，尤
    晨光要與我訂租約，我還問尤晨光說你爸爸房子的官司不是輸了嗎？尤晨光表示
    他媽媽即自訴人到屏東去，他要吃飯、生活費，他媽媽告訴他要他自己去處理。
    」「．．．八十七年七月十五日甲○○之兒子尤晨光要求我續約，我房租照付，
    ．．」「尤晨光告訴我，．．他媽媽同意他出租。」「（本案房屋是自八十七年
    九月一日向尤晨光承租的嗎？）是的，有租約。」等語（見臺灣板橋地方法院八
    十八年度自字第五六號卷二三頁反面、二四頁反面、本院卷八六頁），及尤晨光
    陳述「．．後來我有跟劉林學芳定契約，因為我爸爸不再租給他了，我就代替我
    媽媽定這個契約，我媽媽應該知道我去定契約，我定約時媽媽不知道，後來才知
    道，．．我租給劉林學芳一年，有定書面契約，．．」等語在卷（見原審卷一○
    三頁），且上訴人於劉林學芳被訴竊佔案件審理時，亦陳稱：「．．后來租約到
    期，我因法院判我竊佔有罪，我便不願再租，但尤晨光向我表示他需要生活費，
    有向自訴人（即被上訴人）表示要再租給被告（即劉林學芳），所以尤晨光之后
    再租給被告的事我就不清楚」等語（見八十八年度自字第五六號卷二四頁），並
    有房屋租賃契約可證，則八十七年七月十五日原訂租約租期屆滿後，上訴人已無
    竊佔之事實，堪以認定。被上訴人雖主張尤晨光與劉林學芳簽訂租約係受上訴人
    唆使為之，並應負侵權行為責任云云，惟無法舉證證明之，自不足採信。從而，
    被上訴人請求上訴人給付自八十七年七月十五日起至八十八年九月十五日止，相
    當於租金之不當得利，即屬於法無據，不應准許。
六、綜上所述，被上訴人本於不當得利之法律關係請求，關於八十六年七月十五日起
    至八十七年七月十四日止部分，請求上訴人給付六十萬三千四百七十四元，及自
    起訴狀繕本送達之翌日即八十八年八月一日起至清償日止，按週年利率百分之五
    計算之利息，為有理由，應予准許。逾此所為請求，為無理由，應予駁回。原審
    就超過上開應准許部分，為上訴人敗訴之判決，並為假執行之宣告，自有未洽。
    上訴意旨就此部分指摘原判決不當，求予廢棄改判，為有理由。至於上開應准許
    部分，原審判命上訴人給付，並為假執行之宣告，核無違誤，上訴意旨，就此部
    分，指摘原判決不當，聲明廢棄，為無理由，應駁回其上訴。又原審駁回上訴人
    請求即被上訴人附帶上訴部分，被上訴人請求上訴人給付八十六年六月十六日起
    至同年七月十四日止之不當得利四萬七千九百四十七元及自八十八年八月一日起
    至清償日止，按週年利率百分之五計算利息之部分，為有理由，應予准許，原審
    就此部分為被上訴人敗訴判決，自有未洽。被上訴人指摘原判決此部分不當，求
    予廢棄改判，為有理由，爰將此部分廢棄改判如主文第三項所示，至其聲請宣告
    假執行部分，因未逾一百萬元，不得上訴第三審，原審駁回其聲請之理由雖有不
    同，仍應予維持。其餘附帶上訴之請求為無理由，原審為其敗訴判決，並無違誤
    ，被上訴人就此部分所為之附帶上訴，為無理由，應駁回其附帶上訴。
七、兩造其餘攻擊、防禦方法與判決結果無涉，爰不一一論述，併此明。
八、據上論結，本件上訴為一部有理由，一部無理由，附帶上訴為一部有理由，一部
    為無理由。依民事訴訟法第四百四十九條、第四百五十條，第七十九條但書，判
    決如主文。
中      華      民      國    九十      年      一      月    二十九    日
                                      臺灣高等法院民事第十四庭
                                          審判長法  官  黃  熙  嫣
                                                法  官  黃  小  瑩
                                                法  官  蔡  芳  齡
右正本係照原本作成。
乙○○如不服本判決，應於收受送達後二十日內向本院提出上訴書狀，其未表明上訴
理由者，應於提出上訴後二十日內向本院補提理由書狀（均須按他造當事人之人數附
繕本）上訴時應提出委任律師或具有律師資格之人之委任狀；委任有律師資格者，另
應附具律師及格證書及釋明委任人與受任人有民事訴訟法第四百六十六條之一第一項
但書或第二項（詳附註）所定關係之釋明文書影本。
中      華      民      國    九十      年      二      月      七      日
                                                書記官  蔡  錦  輝
附註：
民事訴訟法第四百六十六條之一（第一項、第二項）：
對於第二審判決上訴，上訴人應委任律師為訴訟代理人。但上訴人或其法定代理人具
有律師資格者，不在此限。
上訴人之配偶、三親等內之血親、二親等內之姻親，或上訴人為法人、中央或地方機
關時，其所屬專任人員具有律師資格並經法院認為適當者，亦得為第三審訴訟代理人
。


司法院資訊處製作；財團法人民間司法改革基金會備份。
